【裁判字號】    94,上易,1027
【裁判日期】    950503
【裁判案由】    遷讓房屋等
【裁判全文】
臺灣高等法院民事判決                94年度上易字第1027號
上  訴  人  乙○○
訴訟代理人  丁○○
被 上訴 人  丙○○
訴訟代理人  甲○○
上列當事人間請求遷讓房屋等事件，上訴人對於中華民國94年10
月7日台灣士林地方法院94年度訴字第734號第一審判決提起上訴
，經本院於95年4月19日言詞辯論終結，判決如下：
    主  文
上訴駁回。
第二審訴訟費用由上訴人負擔。
    事實及理由
一、本件被上訴人經合法通知，無正當理由，未於言詞辯論期日
    到場，核無民事訴訟法第386條各款所列情形，爰依上訴人
    之聲請，由其一造辯論而為判決。先予敘明。
二、上訴人主張：台北市○○區○○段3小段31925建號，即門牌
    號碼台北市○○區○○街49巷29號2樓房屋（下稱系爭房屋
    ），原為訴外人林韋伶、林嘉祥自原法院91年度執字第8753
    號債務人陳冠如拍賣抵押物強制執行事件中拍賣取得，經賣
    予訴外人李建全，再由上訴人向李建全買賣取得，雖被上訴
    人於前開執行事件中，陳報與債務人陳冠如就系爭房屋有租
    賃契約存在，然經查系爭房屋雖於89年5月31日由訴外人甲
    ○○賣與債務人陳冠如，然抵押貸款並未換貸，應屬虛偽移
    轉，且被上訴人雖與債務人陳冠如訂立租賃契約書，系爭房
    屋實際上仍由訴外人甲○○使用，此觀諸甲○○住址即為系
    爭房屋地址自明，故被上訴人所提之租賃契約，實為通謀虛
    偽意思表示訂立，應屬無效，是被上訴人占有系爭房屋顯為
    無權占有，為此爰依民法第767條之規定，請求被上訴人將
    系爭房屋騰空遷讓返還上訴人。又被上訴人無權占用上訴人
    前開房屋，係無法律上之原因，而獲有相當於租金之利益，
    亦侵害上訴人所有權，爰依不當得利及侵權行為之法律關係
    ，請求被上訴人自民國93年9月17日起，至前開建物騰空返
    還之日止，按月給付上訴人新台幣（下同）24,504元。並願
    供擔保，請准宣告假執行。原審為上訴人全部敗訴判決，上
    訴人不服提起上訴，求為廢棄原判決，改判如上聲明所示之
    判決。
三、被上訴人未於本院準備程序期日及言詞辯論期日到場，據其
    於原審及本院具狀陳述以：系爭房屋於66年間建造，被上訴
    人於67年11月4日即遷入居住，被上訴人為訴外人甲○○之
    姊，因87年間系爭房屋屋況破損，經被上訴人與房屋所有權
    人甲○○協商後，由被上訴人墊付修繕費用重新裝修，雙方
    並於87年4月1日訂立租期較長之租賃契約，以保障被上訴人
    權利，其間被上訴人雖因子女就學因素，將戶籍遷出，但系
    爭租賃契約並非通謀虛偽訂立。而系爭房屋嗣經訴外人甲○
    ○轉讓陳冠如，並經法院拍賣，由訴外人林韋伶、高泰山買
    受，再轉讓訴外人李建全，並由上訴人買受，上訴人購買系
    爭房屋之時，即知有租約存在，依買賣不破租賃原則，前開
    租賃契約對於受讓人之上訴人仍繼續存在，被上訴人亦依租
    賃契約每月支付租金15,000元與上訴人，上訴人亦承認租約
    而收受，是兩造間就系爭房屋既有租賃關係存在，被上訴人
    占有系爭房屋顯非無權占有，亦無不當得利及侵權行為，故
    上訴人之訴顯無理由等語，資為抗辯。並於本院聲明駁回上
    訴人之上訴；如受不利判決，願供擔保請准免假執行。
四、兩造不爭執之事實：
    上訴人主張系爭房屋原為被上訴人之弟甲○○所有，於89年
    5月31日轉讓訴外人陳冠如，嗣經法院拍賣，由訴外人林韋
    伶、高泰山拍得後，再轉讓訴外人李建全，上訴人係自李建
    全買受，取得所有權等情，業據上訴人提出建物登記謄本、
    台北市士林地政事務所網路申領異動索引為證，且經本院調
    閱原法院91年度執字第8753號債務人陳冠如拍賣抵押物強制
    執行案卷查明屬實，並為被上訴人所不爭執，是上訴人此部
    分之主張，自堪信為真實。
五、上訴人主張被上訴人與甲○○間於87年4月1日所訂之租賃契
    約，係屬通謀虛偽意思表示一節，則為被上訴人所否認，並
    以前揭情詞置辯，則本案所應審究者被上訴人就系爭房屋所
    訂之租賃契約是否有效存在？經查：
(一)被上訴人抗辯與其弟甲○○於87年4月1日就系爭房屋訂有租
    賃契約等情，業據被上訴人提出租賃契約書為證，且系爭房
    屋經原法院91年度執字第8753號拍賣抵押物強制執行事件查
    封後，原法院民事執行處為查明系爭建物使用情形，曾函請
    台北市政府警察局北投分局調查，據覆略以系爭房屋由被上
    訴人丙○○居住使用，租約自87年4月1日至97年12月1日止
    ，此有該分局91年7月1日北市警投分戶字第09161940600號
    可稽，且債務人陳冠如於原法院民事執行處調查中，亦陳述
    其因向甲○○買賣系爭房屋而繼續租約，丙○○（即被上訴
    人）仍有支付其租金等語，經核與被上訴人所述相符，堪信
    為真。
(二)上訴人雖主張訴外人甲○○於87年5月17日與美商花期銀行股
    份有限公司（以下簡稱花期銀行）融資時，於房貸申請書切
    結事項，曾就系爭房屋即融資標的物勾選「目前確係自行住
    用，無任何出租、出典及無償借予第三人使用等情事，且該
    狀況將持續至貸款核撥以後」一欄，然此為被上訴人所否認
    ，辯稱該欄非甲○○所勾選等語，經查系爭房貸申請書雖有
    甲○○簽名蓋章，然切結事項係位於該申請書之融資標的物
    欄，而該欄書寫筆跡，與申請書其他欄位筆跡略有不同，故
    是否為甲○○親筆勾選，已非無疑，再參以花期銀行於原法
    院民事執行處通知被上訴人及債務人陳冠如訊問後，並將拍
    賣條件訂為不點交後，亦未再爭執租賃契約不實而聲明異議
    ，縱認甲○○確曾為該項切結，亦有可能係其為求順利取得
    貸款而對花期銀行虛偽陳述，惟均難僅以該切結事項遽行推
    認系爭租約係為甲○○與被上訴人通謀虛偽訂立。
(三)上訴人雖又主張，系爭租約租期過長，且被上訴人係89年4
    月12日始遷入系爭房屋，而訴外人甲○○於租約訂立後仍設
    籍該址，足認租約係屬虛偽云云。惟查，被上訴人與甲○○
    係屬手足至親，其所訂租賃契約雖長，亦未逾越租賃之最長
    期限20年，故尚難認有重大異常之處，且查被上訴人雖於89
    年4月12日遷入系爭房屋，有戶籍謄本可憑，惟因就學、工
    作或其他因素，以致戶籍與實際住所不符，堪稱常見，本件
    被上訴人雖於87年4月1日與訴外人甲○○訂立租賃之時，戶
    籍未設於系爭房屋所在地址，惟其89年4月12日即有設籍資
    料，遠早於花期銀行90年7月31日取得拍賣抵押物裁定執行
    名義之時間，是被上訴人應非係為阻撓強制執行而虛偽設籍
    ，而被上訴人與訴外人甲○○既為姊弟，則被上訴人同意訴
    外人甲○○同住，亦屬人情之常，尚難憑此即認定系爭租賃
    契約係屬虛偽。
(四)上訴人復主張訴外人陳冠如向甲○○買受系爭房屋之債權行
    為及物權行為亦屬虛偽，因其未要求出賣人甲○○塗銷抵押
    權另為貸款，且系爭房屋又有長期租賃，均與一般購屋自用
    之常情有違云云。惟查，訴外人陳冠如自84年間即設籍系爭
    房屋，以其長期寄居甲○○所有之系爭房屋以觀，二人間應
    有親誼關係，是其等間之買賣交易約定，本難遽以通常買賣
    條件同視，況以上訴人自訴外人李建全買受系爭房屋之情形
    ，李建全原以系爭房屋設定之抵押權，於移轉所有權時亦未
    塗銷另貸，與訴外人甲○○與陳冠如之情形相同，應係當事
    人間之約定，是尚難以此未塗銷抵押權之事實，即推認系爭
    房屋之移轉，為當事人間通謀虛偽而為。
(五)此外，上訴人主張被上訴人與訴外人甲○○間通謀虛偽訂立
    租賃契約云云，並未舉確實證據以實其說，是其主張尚難憑
    採。
六、按出租人於租賃物交付後，承租人占有中，縱將其所有權讓
    與第 3人，其租賃契約，對於受讓人仍繼續存在。前項規定
    ，於未經公證之不動產租賃契約，其期限逾五年或未定期限
    者，不適用之。88年4月21日修正之民法第425條固有明文。
    惟本件租賃契約成立日期為87年4月1日，在前開民法修正施
    行前，故依民法債編施行法第1條之規定，除有特別規定外
    ，不適用修正施行後之規定。本件租約雖逾5年，然民法第
    425條第2項係88年4月1日始修正增定，且該條又無溯及既往
    之規定，故依前開說明，本件租約自無適用，是以上訴人既
    買受存有租賃契約之系爭房屋，該租賃契約對上訴人仍繼續
    存在。況系爭房屋係由訴外人林韋伶、高泰山自原法院民事
    執行處拍賣中買得後，再轉讓訴外人李建全，上訴人再向李
    建全買受，於買受時自已知悉系爭房屋係由被上訴人居住使
    用中，被上訴人主張租賃契約仍持續中之事實，其仍願買受
    ，並自承有收受被上訴人接月給付之租金15,000元，且有被
    上訴人於原審提出之上訴人簽收93年9月17日至93年12月16
    日租金之收據一紙，及94年1月17日至94年8月17日之每月15
    ,000 元匯款單8紙為證（見原審調字卷未編頁及訴字卷第73
    、74頁），是上訴人亦已承認被上訴人與其間有租賃關係存
    在。
七、綜上所述，被上訴人前與訴外人甲○○所訂立之租賃契約對
    於上訴人仍繼續存在，被上訴人依租賃契約占有使用系爭房
    屋並非無權占有，且亦無不當得利或侵權行為可言，從而，
    上訴人依民法第767條、第179條、第184條，請求被上訴人
    遷讓返還系爭房屋，並給付如聲明所示金額之不當得利或損
    害金，為無理由，均不應准許。原審駁回其訴及假執行之聲
    請，尚無不合。上訴意旨仍執陳詞指摘原判決不當，求予廢
    棄改判，為無理由，應予駁回。
八、因本案事證已臻明確，兩造其餘主張陳述及所提之證據，經
    審酌後認與判決結果無影響，爰不予一一論述，附此敘明。
九、結論：本件上訴為無理由，爰依民事訴訟法第449條第1項、
    第78條，判決如主文。
中    華    民    國    95    年    5    月     3     日
                  民事第十二庭審判長法  官  張宗權
                                    法  官  蕭艿菁
                                    法  官  陳忠行
正本係照原本作成。
不得再上訴。
中    華    民    國    95    年    5    月     4     日
                                    書記官  明祖星


司法院資訊處製作；財團法人民間司法改革基金會備份。
